【裁判字號】    96,重上,270
【裁判日期】    980505
【裁判案由】    返還買賣價金
【裁判全文】
臺灣高等法院民事判決                 96年度重上字第270號
上  訴  人  乙○○
訴訟代理人  呂昱德律師
            李宗輝律師
被上訴人    鼎順工程股份有限公司
法定代理人  甲○○
訴訟代理人  劉錦隆律師
複代理人    楊仲傑律師
上列當事人間返還買賣價金事件，上訴人對於中華民國96年3月
19日臺灣臺北地方法院94年度重訴字第754號第一審判決提起上
訴，本院於98年4月14日言詞辯論終結，判決如下：
    主  文
上訴駁回。
第二審訴訟費用由上訴人負擔。
    事實及理由
一、上訴人聲明：（一）原判決關於不利上訴人部分廢棄。（二
    ）前開廢棄部分，被上訴人在第一審之訴及假執行之聲請駁
    回。
    被上訴人聲明：如主文所示。
二、被上訴人起訴主張：伊於民國（下同）83年9月16日與鐳力
    建設股份有限公司公司（下稱鐳力公司）訂立房屋買賣契約
    書，購買鐳力公司起造之「萬世如意」編號拾樓C房屋1戶及
    編號第92、93號停車位2個，並與上訴人即上開房屋坐落基
    地臺中市○○區○○段668、675、678地號土地（嗣合併為
    668地號1筆，下稱系爭土地）之所有權人訂立土地預定買賣
    契約書，向上訴人買受上開房屋受分配之土地應有部分。伊
    已依約給付上訴人土地價款新臺幣（下同）1045萬元。詎上
    開房屋尚未興建完成，即於87年間因鐳力公司欠債，90年間
    上訴人欠稅，遭臺中市稅捐稽徵處就建物與系爭土地為禁止
    處分登記，建築執照並已失效，上訴人顯已因可歸責於其之
    事由，對伊給付不能，伊業委由律師於93年12月16日發函對
    上訴人解除系爭土地買賣契約，爰依本件土地買賣契約書第
    11條約定及民法第169條、第179條、第226條、第233條第1
    項規定，請求上訴人返還伊所支付之土地買賣價金。求為命
    上訴人給付696萬元及自支付命令送達翌日即94年5月14日起
    至清償日止加計法定遲延利息之判決（被上訴人原請求上訴
    人給付1045萬元本息，原審判決上訴人應給付被上訴人696
    萬元本息；駁回被上訴人其餘之請求。被上訴人就其敗訴部
    分，未聲明不服。另被上訴人對鐳力公司起訴部分，經原法
    院裁定移送台灣台中地方法院管轄）。
    上訴人則以：伊並未與被上訴人簽訂本件土地預定買賣契約
    書，本件土地預定買賣契約書對其不生效力。被上訴人提出
    之支票簽收單，非伊所簽收。伊亦未曾在台中市第十一信用
    合作社水湳分社（已併入合作金庫銀行中清分行）開立帳號
    3543-5之帳戶。伊從未向被上訴人收受任何土地價款，被上
    訴人之請求於法無據云云，資為抗辯。
三、兩造不爭執之事實：
（一）上訴人為系爭土地之共有人，所有權應有部分為1／2（另
      一共有人為趙鎮藩，所有權應有部分亦為1／2）。上訴人
      就系爭土地之所有權應有部分1／2，經台中市稅捐稽徵處
      於90年3月7日函台中市中興地政事務所為禁止處分登記，
      復於93年4月2日經台灣台中地方法院函辦理查封登記。系
      爭土地上之建物，亦經台灣台中地方法院於86年12月24日
      、87年3月16日函辦理未登記建物查封登記。
      證據：系爭土地登記謄本（見原審卷75、62頁）、建物登
      記謄本（見原審卷73、74頁）。
（二）被上訴人於93年12月16日委請律師發函對鐳力公司、上訴
      人解除本件房屋及土地預定買賣契約，請求返還已付之房
      屋及土地價款，並加計利息、違約金。
      證據：認證書及律師函（見原審卷66-67頁）。
（三）被上訴人簽發如原判決附表所示之支票，受款人均為上訴
      人，均由台中市第十一信用合作社水湳分社（已併入合作
      金庫中清分行）帳號3543-5上訴人名義之帳戶提示兌領。
      證據：中國信託商業銀行94年12月5日中信銀集作0000000
      00009號函、慶豐商業銀行股份有限公司信義分行94年12
      月6日（94）慶銀義字第262號函、合作金庫銀行忠孝分行
      95年1月18日合金忠存字第0940006771號函、玉山銀行信
      義分行95年1月25日玉山信義字第05113002號函、95年5月
      29日玉山信義字第06033001號函（見原審卷89-99、129-1
      35頁）。
四、關於上訴人是否與被上訴人訂立本件土地預定買賣契約或應
    否負表見代理責任部分：
（一）按由自己之行為表示以代理權授與他人，或知他人表示為
      其代理人而不為反對之表示者，對於第三人應負授權人之
      責任，民法第169條前段定有明文。
（二）經查被上訴人於83年9月16日與鐳力公司訂立房屋買賣契
      約書，購買鐳力公司起造之房屋，並與上訴人訂立土地預
      定買賣契約書，向上訴人購買房屋所受分配之系爭土地所
      有權應有部分等情，業據被上訴人提出土地預定買賣契約
      書為證（見原審卷27-30頁）。上訴人乙○○雖抗辯其未
      與被上訴人簽訂本件土地預定買賣契約書，亦未同意劉安
      逵在系爭土地上蓋屋云云；惟查其自認與鐳力公司負責人
      劉安逵為教會朋友，劉安逵徵得其同意以其名義購買系爭
      土地，登記在其名下，劉安逵並曾要其提供印鑑證明以設
      定抵押，亦經其蓋章，再交給代書辦理，係其自己申領印
      鑑證明，有交給劉安逵身分證影本，劉安逵係開設建設公
      司等語（見原審卷152頁背面、本院卷94-95頁）。次查系
      爭土地原登記為訴外人劉明燿所有，劉明燿曾於80年12月
      30日以系爭土地向台中市第十一信用合作社貸款，設定最
      高限額抵押權3億6千萬元，上訴人即為貸款之共同債務人
      ；其後劉明燿再於81年8月15日將系爭土地所有權應有部
      分1／2移轉登記給上訴人，上訴人再分別於83年11、12月
      間、85年11月間向台中市第十一信用合作社貸款，設定最
      高限額抵押權4800萬元、2億元、3400萬元，有土地登記
      謄本可憑（見本院卷66-73頁、原審卷77頁），並於86年6
      月間以系爭土地向訴外人鄭忠義、陳鄭玉珠借款，設定最
      高限額抵押權2億5千萬元（見原審卷62-65頁），上開銀
      行與民間貸款合計洵屬高額。按上訴人如僅係借名給他人
      登記為所有權人，應無在尚未登記為所有人期間即持系爭
      土地向金融機構貸款之理；又其於登記為系爭土地所有人
      期間，亦非僅作為擔保物之提供人而係借款人，觀諸上訴
      人同意劉安逵將系爭土地登記為其所有，且其知悉劉安逵
      係開設建設公司，並同意劉安逵以系爭土地及其名義向金
      融機構與私人借款，足見上訴人就系爭土地對劉安逵有廣
      泛之授權，尤以劉安逵在系爭土地建屋期間向金融機構辦
      理高額之融資貸款，均經上訴人同意，上訴人不得諉為不
      知鐳力公司在系爭土地上建屋，所辯其僅同意劉安逵將系
      爭土地登記在其名下及借款云云，不足採信。上訴人既知
      悉劉安逵開設建設公司，並同意劉安逵於系爭土地建屋期
      間以其名義向金融機構辦理高額之融資貸款，對於劉安逵
      在系爭土地建屋及售屋，應可認係可得知悉而不為反對之
      表示。
（三）又查被上訴人所簽發如原判決附表所示之支票，受款人皆
      為上訴人，均由台中市第十一信用合作社水湳分社（已併
      入合作金庫銀行中清分行）帳號S3543-5，上訴人之帳戶
      提示兌領，合計金額為696萬元，分別有玉山銀行信義分
      行95年1月25日玉山信義字第05113002號、95年5月29日玉
      山信義字第06033001號函、慶豐商業銀行股份有限公司信
      義分行94年12月6日（94）慶銀義字第262號函、合作金庫
      銀行忠孝分行95年1月18日合金忠存字第0940006771號函
      及中國信託商業銀行94年12月5日中信銀集作00000000000
      9號函及所附之支票正反面影本可憑（見原審卷89-99、12
      9-135頁）。雖上訴人抗辯其未曾在台中市第十一信用合
      作社水湳分社開戶云云，惟查據證人即台中市第十一信用
      合作社水湳分社職員張文沂到場證稱：該帳戶是其辦理對
      保，辦理開戶一定要本人開戶，會先核對客戶身分證正本
      ，再請客戶於印鑑卡上簽名蓋章，即完成開戶手續，印鑑
      卡住址可留通訊地址，電話一樣可以留通訊電話，出生日
      期要一樣，其一定有對，因事隔很久，可能當時核對時有
      疏忽，沒有對到等語（見原審卷151-152頁）。雖上訴人
      開戶印鑑卡上所載上訴人之出生日期為「29年10月7日」
      ，而上訴人之出生日期「29年10月17日」（見原審卷128
      、112頁），生日日期有所誤載；惟此可能係因疏失而誤
      載，尚未能以開戶印鑑卡上上開些微疏漏而認上開帳戶非
      上訴人親自辦理開戶。又該印鑑卡所載之住址「台中市○
      ○路○段21號12樓」、電話「000000000」為鐳力公司之地
      址電話，有中華電信股份有限公司臺灣中區電信分公司台
      中營運處95年8月23日台中南服字第353號函可憑（見原審
      卷164-169頁）；而印鑑卡上之住址以通訊地址即可，並
      非以戶籍地址為必要，亦經證人張文沂證述如上，其餘上
      訴人之身分證統一號碼「Ｚ000000000」並無錯誤，且證人
      張文沂所為證述與現今金融機構開戶作業均須由本人親自
      為之之慣例相符，證人張文沂之證言應堪採信。況上訴人
      於80年12月30日系爭土地尚登記為劉明燿所有時，即與劉
      明燿等人以借款債務人身分，以系爭土地向台中市第十一
      信用合作社辦理抵押貸款，上訴人亦自認其知悉系爭土地
      有向銀行及鄭忠義等人貸款，伊有蓋章（見本院卷94-95
      頁），足見台中市第十一信用合作社檢送上訴人於80年12
      月18日開戶之印鑑卡、印鑑簽（見原審卷128頁），應係
      上訴人申辦貸款時所為，否則該信用合作社豈有在借款人
      未開設撥款、清償帳戶且未出具票據或借據之借款憑證（
      前開印鑑卡、印鑑簽所載之印鑑、簽名，即係用於借款所
      出具之票據或借據之借款憑證上）情形下將借款交予借款
      人。上訴人雖聲請鑑定其台中市第十一信用合作社水湳分
      社帳戶之印鑑卡、印鑑簽，及被上訴人所提出其收取買賣
      價金支票之收據、85年9月25日支票簽收單，與其於80年
      間在南投縣魚池農會開戶之印鑑卡及在合作金庫埔里分行
      開戶之印鑑卡上其簽名及字跡比對，是否為其本人之字跡
      云云；惟本件之爭點係上訴人於鐳力公司在系爭土地建屋
      時，其是否授權鐳力公司法定代理人劉安逵以其名義將系
      爭土地出賣給購屋人，況上訴人在台中市第十一信用合作
      社水湳分社之帳戶係本人開戶，已經證人張文沂證述如上
      ；而被上訴人所提出上訴人收取買賣價金支票之收據、85
      年9月25日支票簽收單，本非須由上訴人本人為之，不足
      作為認定是否為上訴人筆跡之依據；另上訴人之簽名亦可
      能因書寫工整與否而有差異，本院認無送請鑑定之必要，
      附此說明。
（四）依上所述，縱本件土地預定買賣契約書非上訴人本人親自
      為之，然上訴人自認其與鐳力公司負責人劉安逵為朋友，
      其同意劉安逵以其名義購買系爭土地，且其明知劉安逵經
      營建設公司，並交付印鑑證明、身分證影本及提供台中市
      第十一信用合作社水湳分社S3543-5號之帳戶供土地買賣
      價金受領之用，其未為反對之表示，即是由自己之行為表
      示以代理權授與鐳力公司法定代理人劉安逵，或知鐳力公
      司法定代理人劉安逵表示為其代理人而不為反對之表示，
      對於第三人即被上訴人應負授權人之責任。故上訴人就系
      爭土地之買賣縱無代理權之授與，亦有表見代理之適用，
      應堪認定。上訴人雖抗辯被上訴人在原審未主張表見代理
      之法律關係云云，惟被上訴人已主張表見代理之法律關係
      （見本院卷90頁背面），經核係屬補充法律上之陳述，並
      無不合。上訴人既為本件土地預定買賣契約之當事人，即
      應依約負出賣人之義務，被上訴人主張上訴人為本件土地
      預定買賣契約之出賣人，應屬有據。
五、關於被上訴人主張解除本件土地預定買賣契約，請求上訴人
    返還買賣價金部分：
（一）經查本件土地預定買賣契約書第4條「購屋約定」第1項約
      定：「本約土地上之房屋，由甲方（即被上訴人）另向房
      屋興建人訂約價購，本約應與房屋預定買賣契約書同時簽
      定及履行方有效。而該房屋興建人對本約土地與乙方（即
      上訴人）連帶負瑕疵擔保責任」（見原審卷27頁），第11
      條「違約處理」第4項約定：倘因可歸責於乙方之因素，
      乙方應將所收取之訂金及各期價款，悉數退還甲方（見原
      審卷29頁）。又依民法第256條規定，債權人於有民法第
      226條第1項所規定因可歸責於債務人之事由，致給付不能
      之情形時，得解除其契約。再依95年6月19日修正前土地
      登記規則141條第1項前段規定，經法院囑託辦理查封、假
      扣押、假處分或破產登記後，未為塗銷前，登記機關應停
      止與其權利有關之新登記（修正後即現行規定為：土地經
      法院或行政執行處囑託辦理查封、假扣押、假處分或破產
      登記後，未為塗銷前，登記機關應停止與其權利有關之新
      登記）。
（二）經查系爭土地經臺中市稅捐稽徵處於90年3月7日函地政事
      務所為禁止處分登記，復經台灣台中地方法院93年3月30
      日中院清民執93執酉字第13457號函辦理查封登記，有土
      地登記謄本可憑（見原審卷62、75頁）；系爭土地上之建
      物，亦經台灣台中地方法院於86年12月24日、87年3月16
      日函辦理未登記建物查封登記，有建物登記謄本可參（見
      原審卷73、74頁）。本件房屋自83年9月簽約後，迄未完
      成興建，為上訴人所不爭執，被上訴人主張上訴人給付不
      能，堪信為真實，被上訴人於93年12月16日委請律師發函
      對上訴人解除系爭土地買賣契約，經上訴人自認有收到該
      函（見原審卷111頁背面），應認兩造間之系爭土地買賣
      契約業經被上訴人合法解除。被上訴人依系爭土地預定買
      賣契約書第11條「違約處理」第4項約定，主張係因可歸
      責於上訴人之事由，致給付不能，請求上訴人將所收取之
      訂金及各期價款，悉數退還，應屬有據。經查被上訴人給
      付上訴人買賣價金所簽發如原判決附表所示支票金額共計
      696萬元，經由上訴人之帳戶兌現，有如前述，被上訴人
      請求上訴人返還696萬元，應屬有據。
六、綜上所述，被上訴人依系爭土地預定買賣契約書第11條第4
    項約定，請求上訴人返還696萬元及自支付命令送達翌日即
    94年5月14日起至清償日止，按年息5％計算之利息，為有理
    由，應予准許。原審就上開被上訴人請求應准許部分為上訴
    人敗訴之判決，並無不合；上訴意旨指摘原判決此部分不當
    ，求予廢棄改判，為無理由。
七、兩造其餘之攻擊或防禦方法及未經援用之證據，經本院斟酌
    後，認為均不足以影響本判決之結果，無逐一詳予論駁之必
    要。併此敘明。
八、據上論結，本件上訴為無理由，依民事訴訟法第449條第1項
    、第78條，判決如主文。
中    華    民    國    98    年    5     月    5     日
                  民事第八庭
                        審判長法  官  劉勝吉
                              法  官  滕允潔
                              法  官  鄭威莉
正本係照原本作成。
如不服本判決，應於收受送達後20日內向本院提出上訴書狀，其
未表明上訴理由者，應於提出上訴後20日內向本院補提理由書狀
（均須按他造當事人之人數附繕本）上訴時應提出委任律師或具
有律師資格之人之委任狀；委任有律師資格者，另應附具律師資
格證書及釋明委任人與受任人有民事訴訟法第466條之1第1項但
書或第2項（詳附註）所定關係之釋明文書影本。
中    華    民    國    98    年    5     月    5     日
                              書記官  李垂福
附註：
民事訴訟法第466條之1（第1項、第2項）：
對於第二審判決上訴，上訴人應委任律師為訴訟代理人。但上訴
人或其他法定代理人具有律師資格者，不在此限。
上訴人之配偶、三親等內之血親、二親等內之姻親，或上訴人為
法人、中央或地方機關時，其所屬專任人員具有律師資格並經法
院認為適當者，亦得為第三審訴訟代理人。


司法院資訊處製作；財團法人民間司法改革基金會備份。
